ACORDAO-COMPLETO-2552659

ACÓRDÃO 6089/2022 ATA 35/2022 - SEGUNDA CÂMARA

VISTOS, relatados e discutidos estes autos de tomada de contas especial instaurada pelo Fundo Nacional de Desenvolvimento da Educação - FNDE em desfavor da Fundação Educacional, Cultural e Tecnológica Antonieta de Lourdes - FUNTEC-PA, CNPJ 03.710.835/0001-23, e do Sr. Raimundo Nonato Saraiva Rodrigues (CPF XXX.886.678-XX - falecido em 3/6/2021) , ex-presidente  daquela entidade, em razão da inexecução do objeto pactuado por força do Convênio 191/2000 (SIAFI 405754) , celebrado entre o Ministério da Educação e a Fundação Educacional, Cultural e Tecnológica Antonieta de Lourdes, com interveniência do Estado do Pará (peça 2, p. 50-68) , tendo como objeto a implementação do Programa de Expansão da Educação Profissional (PROEP) , na Fundação Educacional, Cultural e Tecnológica Antonieta de Lourdes/PA, com a implantação do Centro de Educação Profissional Antonieta de Lourdes (CEPAL) , de acordo com o Projeto Específico 556, aprovado pelo Diretor Executivo da Unidade de Coordenação do programa (UCP/SEMTEC) , conforme o plano de trabalho aprovado (peça 2, p. 86-110) ..
ACORDAM os Ministros do Tribunal de Contas da União, reunidos em Sessão da 2ª Câmara, ante as razões expostas pelo Relator, em:
9.1. fixar prazo improrrogável de 30 dias para que a Secretaria de Educação do Estado do Pará remeta ao Fundo Nacional de Desenvolvimento da Educação - FNDE as informações requisitadas por meio do Ofício 21726/2021/CGEST/DIGAP/FNDE, de 13/8/2021, cujo teor é imprescindível para dar efetivo cumprimento à determinação alvitrada pelo Acórdão 7730/2019-TCU-Segunda Câmara;
9.2. informar a Sra. Elieth de Fátima da Silva Braga (XXX.114.352-XX) , Secretária de Educação do Estado do Pará, que o descumprimento, sem causa justificada, da determinação do item 9.1 ensejará aplicação da multa capitulada no art. 58, inciso IV, da Lei 8.443/92, c/c o art. 268, inciso IV, do RI/TCU;
9.3. encaminhar a documentação acostada às peças 93 a 96 e 101 dos presentes autos.

Tomada de contas especial instaurada pelo Fundo Nacional de Desenvolvimento da Educação em desfavor da Fundação Educacional, Cultural e Tecnológica Antonieta de Lourdes.

Segunda Câmara

Secretaria de Educação do Estado do Pará (05.054.937/0001-63).

3. Interessados/Responsáveis:
3.1. Interessado: Fundo Nacional de Desenvolvimento da Educação (00.378.257/0001-81).
3.2. Responsáveis: Fundação Educacional, Cultural e Tecnológica Antonieta de Lourdes (03.710.835/0001-23); Raimundo Nonato Saraiva Rodrigues (XXX.886.678-XX); Elieth de Fátima da Silva Braga (XXX.114.352-XX).

13.1. Ministros presentes: Bruno Dantas (Presidente), Aroldo Cedraz e Antonio Anastasia (Relator).
13.2. Ministro-Substituto convocado: Marcos Bemquerer Costa.

ANTONIO ANASTASIA

Este processo trata de tomada de contas especial instaurada pelo Fundo Nacional de Desenvolvimento da Educação - FNDE em desfavor da Fundação Educacional, Cultural e Tecnológica Antonieta de Lourdes - FUNTEC-PA, CNPJ 03.710.835/0001-23, e do Sr. Raimundo Nonato Saraiva Rodrigues (CPF XXX.886.678-XX) , em razão da inexecução do objeto pactuado por força do Convênio 191/2000 (SIAFI 405754) , celebrado entre o Ministério da Educação e a Fundação Educacional, Cultural e Tecnológica Antonieta de Lourdes, com interveniência do Estado do Pará (peça 2, p. 50-68) , tendo como objeto a implementação do Programa de Expansão da Educação Profissional (PROEP) , na Fundação Educacional, Cultural e Tecnológica Antonieta de Lourdes/PA, com a implantação do Centro de Educação Profissional Antonieta de Lourdes (CEPAL) , de acordo com o Projeto Específico 556, aprovado pelo Diretor Executivo da Unidade de Coordenação do programa (UCP/SEMTEC) , conforme o plano de trabalho aprovado (peça 2, p. 86-110) .
2. Na sequência, transcrevo o pronunciamento da Secex/TCE (peça 105) a qual contou com a aquiescência do secretário (peça 106) e do douto Subprocurador-Geral Lucas Rocha Furtado representando o Ministério Público junto ao Tribunal (peça 107) .
"Trata-se de tomada de contas especial instaurada pelo Fundo Nacional de Desenvolvimento da Educação - FNDE em desfavor da Fundação Educacional, Cultural e Tecnológica Antonieta de Lourdes - FUNTEC-PA, CNPJ 03.710.835/0001-23, e do Sr. Raimundo Nonato Saraiva Rodrigues (CPF XXX.886.678-XX) , Presidente daquela entidade desde 24/1/2001 até a data desta instrução, em razão da inexecução do objeto pactuado por força do Convênio 191/2000 (SIAFI 405754) , celebrado entre o Ministério da Educação e a Fundação Educacional, Cultural e Tecnológica Antonieta de Lourdes, com interveniência do Estado do Pará (peça 2, p. 50-68) , tendo como objeto a implementação do Programa de Expansão da Educação Profissional (PROEP) , na Fundação Educacional, Cultural e Tecnológica Antonieta de Lourdes/PA, com a implantação do Centro de Educação Profissional Antonieta de Lourdes (CEPAL) , de acordo com o Projeto Específico 556, aprovado pelo Diretor Executivo da Unidade de Coordenação do programa (UCP/SEMTEC) , conforme o plano de trabalho aprovado (peça 2, p. 86-110) .
2.	O Tribunal, por intermédio do Acórdão 7730/2019-TCU-Segunda Câmara, assim se manifestou em relação ao mérito do processo:
ACORDAM os Ministros do Tribunal de Contas da União, reunidos em Sessão da Segunda Câmara, diante das razões expostas pelo Relator, em:
9.1.acolher as alegações de defesa apresentadas pelo Sr. Raimundo Nonato Saraiva Rodrigues, Presidente da Fundação Educacional, Cultural e Tecnológica Antonieta de Lourdes (Funtec-PA) , aproveitando-as para a Fundação Funtec-PA, nos termos do art. 161 do RI/TCU;
9.2. determinar ao Ministério da Educação, por intermédio da Secretaria de Educação Profissional e Tecnológica (Setec) , que diante da manifestação do Governo do Estado do Pará no sentido de retomar a posse direta do imóvel onde se localizam as instalações da Faculdade de Ensino Superior da Amazônia Reunida (Fesar) , no município de Redenção (PA) , cuja construção constituiu o objeto do Convênio 191/2000 (SIAFI 405754) , celebrado entre o Ministério da Educação e a Fundação Educacional, Cultural e Tecnológica Antonieta de Lourdes, com interveniência daquela unidade federativa, tendo como objeto a implementação do Programa de Expansão da Educação Profissional (PROEP) , na referida fundação, envide tratativas com o Estado do Pará de maneira a preservar os interesses da União e/ou assegurar o alcance dos objetivos do Convênio 191/2000, informando ao TCU as providências adotadas, no prazo de sessenta dias; 
9.3. determinar à Segecex que autue processo de monitoramento de forma a acompanhar o implemento da determinação;
9.4. arquivar o presente processo por ausência de pressupostos de constituição e desenvolvimento válido e regular do processo, na forma do art. 201, § 3º e do art. 212 do Regimento Interno do TCU;
9.5.dar ciência da presente decisão à Secretaria Executiva do Ministério da Educação, para efeito de supervisão ministerial (art. 87, inciso I, da Constituição Federal) , bem como ao Governo do Estado do Pará, ao Sr. Raimundo Nonato Saraiva Rodrigues e à Fundação Educacional, Cultural e Tecnológica Antonieta de Lourdes e à Prefeitura Municipal de Redenção (PA) , informando-lhes que o inteiro teor da deliberação pode ser consultado no endereço http://www.tcu.gov.br/acordaos;
9.6.dar ciência da presente decisão ao Assessor Especial de Controle Interno do Ministério da Educação, nos termos do §5º do art. 18 da Resolução-TCU 170/2004, para conhecimento, informando-lhe que o inteiro teor da deliberação pode ser consultado no endereço http://www.tcu.gov.br/acordaos.
3.	No pronunciamento acostado à peça 79, detectou-se, a partir da leitura da conclusão da Nota Técnica nº 136/2019/Apoiojur/DAE/Setec que a determinação ainda não foi integralmente cumprida. Faltaria obter, junto ao Fundo Nacional de Desenvolvimento da Educação, informação acerca da regularização da Escola Professora Antonieta de Lourdes no âmbito do Programa de Reforma da Educação Profissional - Proep.
4.	Para suprir a lacuna menciona no item anterior, o pronunciamento constante da peça 79 sugeriu ao titular da Secex/TCE a realização de diligência ao FNDE, nos termos do art. 11 da Lei nº 8.443/92 c/c o art. 157 do RI/TCU, para que informe, no prazo de 30 dias, contados na forma do art. 183, inciso I, alínea "c", quais as medidas adotadas para regularizar a situação da Escola Professora Antonieta de Lourdes no âmbito do Programa de Reforma da Educação Profissional - Proep.
5.	Implementada a medida preliminar sugerida (peça 81) , o Fundo Nacional de Desenvolvimento da Educação apresentou resposta por meio do Ofício 21728/2021/CGEST/DIGAP/FNDE, nos seguintes termos:
 (...) 
2.	De todo modo, em observância à determinação contida no item 9.2 do referido Acórdão, o Fundo Nacional de Desenvolvimento da Educação - FNDE, responsável pela gestão do PROEP, solicitou à Secretaria de Educação do Estado do Pará - SEDUC/PA manifestação quanto às providências adotadas com vistas a assegurar o alcance dos objetivos do Convênio nº 191/2000, especialmente no tocante à oferta de educação profissional.
6.	A manifestação da Secretaria de Educação do Estado do Pará foi requerida por intermédio do Ofício 21726/2021/CGEST/DIGAP/FNDE, de 13/8/2021 (peça 86) . Tendo em vista que até aquele momento, o Fundo Nacional de Desenvolvimento da Educação não havia remetido documentação conclusiva acerca do cumprimento da determinação alvitrada no item 9.2 do Acórdão 7730/2019-TCU-Segunda Câmara, fez-se necessário realizar nova diligência à citada Entidade. 
7.	O pronunciamento acostado à peça 88 pugnou pela realização de nova diligência ao Fundo Nacional de Desenvolvimento da Educação em face do relatado no item anterior. A medida preliminar foi implementada por meio do Ofício 61966/2021-TCU/Seproc, de 30/10/2021 (peças 90 e 91) .
8.	Em resposta à diligência que lhe foi remetida, o Fundo Nacional de Desenvolvimento da Educação informou, por meio do Ofício nº 30888/2021/CGEST/DIGAP/FNDE, de 19/11/2021 (peça 92) , o seguinte:
Em atenção ao Ofício em epígrafe, que requisita informações sobre a resposta dada pela SEDUC/PA acerca das providências adotadas com vistas a assegurar o alcance dos objetivos do Convênio nº 191/2000, especialmente no tocante à oferta de educação profissional, informamos que nenhuma resposta foi apresentada pela Secretaria de Educação, tendo sido realizado o primeiro questionamento na data de 11 de agosto de 2021 e ter sido reiterado tal pedido na data de 11 de novembro de 2021, (vide anexos, SEI 2640734) , o que impossibilita o acesso às providências tomadas ou pendentes a implementação do Programa de Expansão da Educação Profissional - PROEP.
9.	Verifica-se, a partir dos documentos acostados às peças 93-96, que o Fundo Nacional de Desenvolvimento da Educação tem envidado esforços, desde agosto de 2021, para obter resposta da Secretaria de Educação do Estado do Pará em relação às providências  adotadas com vistas a assegurar o alcance dos objetivos do Convênio nº 191/2000, especialmente no tocante à oferta de educação profissional.
10.	A par do relatado no item anterior, sugeriu-se por meio do pronunciamento acostado à peça 98, a realização de diligência,  nos termos do art. 157 da Lei 8.443/92 c/c o art. 157 do RI/TCU, à Secretaria de Educação do Estado do Pará para que, no prazo de 30 dias, contados na forma do art. 183, inciso I, alínea "c", apresentasse as informações requeridas pelo Fundo Nacional de Educação por meio do Ofício 21726/2021/CGEST/DIGAP/FNDE, de 11/8/2021 (reiterado em novembro - vide item 8 acima) e pendentes de resposta até aquele momento.
11.	A medida preliminar foi implementada por meio do Ofício 123/2022, de 21/1/2022 (peça 101) . Na oportunidade, foram encaminhados, em anexo, os documentos acostados às peças 93-96, ou seja, as tentativas do Fundo Nacional de Desenvolvimento da Educação de obter as informações necessárias para dar cumprimento à determinação alvitrada pelo Tribunal no Acórdão 7730/2019-TCU-Segunda Câmara. O expediente de diligência foi entregue no endereço do destinatário, conforme Aviso de Recebimento constante da peça 103. De acordo com o despacho de conclusão de comunicações processuais acostado à peça 104, não houve resposta à diligência enviada pelo Tribunal.
12.	Verifica-se, a partir do teor dos itens precedentes, que a Secretaria de Educação do Estado do Pará, a despeito das tentativas do FNDE e do próprio TCU, continua em mora em relação ao cumprimento da determinação do Tribunal materializada por meio do Acórdão 7730/2019-TCU-Segunda Câmara. Dessa forma, propomos ao Tribunal que aplique à Secretária de Estado de Educação, Sra. Elieth de Fátima da Silva Brava (XXX.114.352-XX) , no cargo desde 11/2/2020 até a presente data, a multa capitulada no art. 58, inciso IV, da Lei 8.443/92, c/c o art. 267, inciso IV, do RI/TCU. Aplica-se, in casu, o disposto no § 3º do art. 267 do RI/TCU, cujo teor é o seguinte: a multa aplicada com fundamento nos incisos IV, V, VI, VII ou VIII prescinde de prévia audiência dos responsáveis, desde que a possibilidade de sua aplicação conste da comunicação do despacho ou da decisão descumprida ou do ofício de apresentação da equipe de fiscalização. A título de registro, o alerta a respeito da hipótese de aplicação de penalidade está expresso no item 2 do Ofício 1235/2022-TCU/Seproc, de 21/1/2022 (peça 101) .
13.	Além da sugestão de penalidade à titular da Secretaria de Educação do Estado do Pará, propõem-se também que seja fixado prazo improrrogável de 30 dias para que o ente estadual remeta as informações requeridas pelo Fundo Nacional de Desenvolvimento da Educação - FNDE por meio do Ofício 21726/2021/CGEST/DIGAP/FNDE, de 13/8/2021, cujo teor é imprescindível para dar efetivo cumprimento à determinação alvitrada pelo Acórdão 7730/2019-TCU-Segunda Câmara.
14. 	Em face do exposto, submetemos o presente processo à consideração superior, para posterior envio ao Relator, via MP/TCU, com as seguintes propostas:
a) aplicar à Sra. Elieth de Fátima da Silva Brava (XXX.114.352-XX) , Secretária de Educação do Estado do Pará, a multa capitulada no art. 58, inciso IV, da Lei 8.443/92, c/c o art. 267, inciso IV, do RI/TCU, tendo em vista que deixou de cumprir, sem causa justificada, a diligência que lhe foi remetida por meio do Ofício 1235/2022-TCU/Seproc, de 21/1/2022; e
b) fixar prazo improrrogável de 30 dias para que a Secretaria de Educação do Estado do Pará remeta ao Fundo Nacional de Desenvolvimento da Educação - FNDE as informações requisitadas por meio do Ofício 21726/2021/CGEST/DIGAP/FNDE, de 13/8/2021, cujo teor é imprescindível para dar efetivo cumprimento à determinação alvitrada pelo Acórdão 7730/2019-TCU-Segunda Câmara; e
c) encaminhar, em anexo à notificação que vier a ser expedida, a documentação acostada às peças 93-96 e 101 dos presentes autos."

Francisco Eduardo Oliveira Victer e Tamara Ferreira Saraiva Rodrigues (22.025/OAB-PA), representando Raimundo Nonato Saraiva Rodrigues.

Subprocurador-Geral Lucas Rocha Furtado.

TOMADA DE CONTAS ESPECIAL. FNDE. CONVÊNIO. DESCUMPRIMENTO DE DETERMINAÇÃO DO TCU. NÃO ATENDIMENTO DE DILIGÊNCIAS. FIXAÇÃO DE NOVO E IMPRORROGÁVEL PRAZO À SECRETARIA ESTADUAL PARA ATENDER ÀS SOLICITAÇÕES.

TOMADA DE CONTAS ESPECIAL (TCE)

Secretaria de Controle Externo de Tomada de Contas Especial (SecexTCE).

Este processo trata de tomada de contas especial instaurada pelo Fundo Nacional de Desenvolvimento da Educação - FNDE em desfavor da Fundação Educacional, Cultural e Tecnológica Antonieta de Lourdes - FUNTEC-PA (CNPJ 03.710.835/0001-23) e do Sr. Raimundo Nonato Saraiva Rodrigues (CPF 764.886.678-15 - falecido em 3/6/2021) , ex-presidente  daquela entidade, em razão da inexecução do objeto pactuado por força do Convênio 191/2000 (SIAFI 405754) , celebrado entre o Ministério da Educação e a Fundação Educacional, Cultural e Tecnológica Antonieta de Lourdes, com interveniência do Estado do Pará (peça 2, p. 50-68) , tendo como objeto a implementação do Programa de Expansão da Educação Profissional (PROEP) , na Fundação Educacional, Cultural e Tecnológica Antonieta de Lourdes/PA, com a implantação do Centro de Educação Profissional Antonieta de Lourdes (CEPAL) , de acordo com o Projeto Específico 556, aprovado pelo Diretor Executivo da Unidade de Coordenação do programa (UCP/SEMTEC) , conforme o plano de trabalho aprovado (peça 2, p. 86-110) .
2. No voto condutor do Acórdão 7730/2019-TCU-Segunda Câmara, o Exmo. Ministro Raimundo Carreiro evidencia o desvio de finalidade do objeto conveniado, tendo em vista que "nas instalações custeadas pela União hoje não funciona nenhum polo de educação profissional ofertado à comunidade de forma gratuita, em complementaridade às ações da rede pública local, mas sim uma faculdade privada" (peça 61) .
3. Apesar disso, o Tribunal se pronunciou por meio do Acórdão 7730/2019-TCU-Segunda Câmara no sentido de acolher as alegações de defesa sem, contudo, deixar de promover determinação ao Ministério da Educação, por intermédio da Secretaria de Educação Profissional e Tecnológica (Setec) . A determinação constante do item 9.2 solicitou comprovação, no prazo de sessenta dias, das providências adotadas para que os interesses da União fossem preservados e/ou que o alcance dos objetivos do Convênio 191/2000 fossem assegurados.
4. De forma a atender a determinação constante do item 9.3 do Acórdão 7730/2019-TCU-Segunda Câmara, a Secex/TCE informou que o monitoramento para acompanhar o implemento da determinação seria realizado neste mesmo processo (item 4, peça 79) .
5. A Secretaria Executiva do Ministério da Educação foi notificada acerca do teor do Acórdão 7730/2019-TCU-Segunda Câmara por meio do Ofício 9507/2019-TCU-Secex-TCE, de 19/10/2019 (peça 69) . O expediente foi recebido no endereço do destinatário, conforme documentação constante da peça 70.
6. Em resposta, o Ministério da Educação comunicou ainda que restaria a informação junto ao Fundo Nacional de Desenvolvimento da Educação a respeito da regularização da Escola Professora Antonieta de Lourdes no âmbito do Programa de Reforma da Educação Profissional - Proep (peça 76) .
7. Na tentativa de suprir essa lacuna, a Secex/TCE realizou diligências ao FNDE solicitando que a autarquia federal informasse as medidas que foram adotadas para a regularização da situação da Escola Professora Antonieta de Lourdes no âmbito do Proep (peças 81 e 90) . 
8. Em resposta, o FNDE informou que, apesar de ter encaminhado dois documentos solicitando informações à Secretaria de Educação do Pará, não obteve resposta (peça 92) .
9. Dessa forma, a Secex/TCE realizou diligência diretamente à Secretaria de Educação do Estado do Pará para que apresentasse, no prazo de 30 dias, as informações requeridas e reiteradas pelo FNDE referente à determinação contida no item 9.2 do Acórdão 7730/2019-TCU-Segunda Câmara pendentes de resposta até aquele momento (peças 101 e 103) .
10. Ressalta-se que no Ofício 1235/2022-TCU/Seproc, encaminhado à Secretaria de Educação do Estado do Pará, consta a informação de possível aplicação da multa prevista no art. 58, inciso IV, da Lei 8.443/1992 e que tal multa prescinde de realização de prévia audiência, nos termos do art. 268, § 3º, do Regimento Interno do TCU. 
11. Apesar da inércia da Secretaria de Educação do Estado do Pará, divirjo da unidade técnica e do membro do Ministério Público junto ao TCU e proponho conceder novo prazo improrrogável de 30 dias para comprovação da correta utilização das instalações custeadas pela União.
Face ao exposto, voto para que seja adotado o Acórdão que ora submeto à apreciação deste Colegiado.
TCU, Sala das Sessões, em 4 de outubro de 2022.
ANTONIO ANASTASIA 
Relator